【裁判字號】    97,訴,1905
【裁判日期】    970430
【裁判案由】    返還會款
【裁判全文】
臺灣臺北地方法院民事判決              97年度訴字第1905號
原      告  壬○○
            Ｂ○○
            Ｄ○○
            Ｃ○○
            午○○
            庚○○
            己○○
            玄○○
            亥○○
            天○○
            Ａ○○
            宙○○○
            辰○○
                        樓
            乙○○
            戌○○
            申○○
            丙○○○
            丑○○
            Ｅ○○
            甲○○
            癸○○
            Ｍ○○○
            Ｋ○○
            Ｊ○○
            Ｇ○○
            丁○○
            卯○○○
            Ｉ○○
                        樓
            酉○○
            宇○○
            戊○○
            子○○
            Ｈ○○
                        樓
            寅○○
            地○○
兼共    同
訴訟代理人  辛○○
            Ｆ○○
共      同
訴訟代理人  Ｌ○○
被      告  巳○○
訴訟代理人  未○○律師
上列當事人間請求返還會款事件，本院於九十七年四月二十五日
言詞辯論終結，判決如下：
    主  文
被告應給付原告新台幣壹佰參拾柒萬貳仟貳佰柒拾參元，及自民
國97年2月6日起至清償日止，按年息百分之五計算之利息。
原告其餘之訴駁回。
訴訟費用由被告負擔五分之四，餘由原告負擔。
    事實及理由
一、原告主張：兩造均有參加以訴外人張雪玉為會首之合會，其
    中（ㄧ）合會會期自民國93年3月5日起至98年1月5日止，會
    數連會首共59會，每期會款新台幣（下同）1萬元，每月5日
    開標（下稱A互助會），該合會自95年11月5日停標，會員已
    繳會款至第32期，而原告戊○○、子○○、Ｈ○○、寅○○
    、地○○、壬○○、Ｂ○○、Ｄ○○、Ｃ○○、辛○○、午
    ○○、庚○○、己○○、玄○○、Ｆ○○、亥○○、天○○
    、Ａ○○、辰○○、宙○○○、乙○○、Ｉ○○、酉○○、
    宇○○、Ｍ○○○等25人（下稱原告戊○○等25人，享有未
    得標會份32份，各享有之會序如附表所示），均未曾得標，
    屬未得標會員，被告參加4會，且均已標得，為得標會員。
    （二）合會會期自94年8月20日起至98年5月20日止，會數連
    會首共46會，每期會款2萬元，每月20日開標（下稱B互助會
    ），該會自95年11月20停標，會員已繳會款至第15期，而原
    告戌○○、酉○○、申○○、丙○○○、丑○○、Ｅ○○、
    甲○○、Ｆ○○、癸○○、辛○○、子○○、Ｍ○○○、Ｋ
    ○○、Ｊ○○、午○○、Ｇ○○、丁○○、卯○○○、玄○○、乙○○等20人（下稱原告戌○○等20人，享有未得標會
    份26份，各享有之會份如附表所載，另有4個會員未起訴）
    ，均未曾得標，屬未得標會員，被告參加2會，1會已得標，
    另1會尚未得標，同屬已得標及未得標會員身分。是被告基
    於已得標會員之身分，於合會不能繼續進行時，自應按月給
    付各期會款予全體未得標會員均分。惟被告自A、B互助會停
    標後，均未交付各期應付之會款予原告，爰依民法第709條
    之9規定請求被告應給付會款，並聲明：被告應給付原告等
    新台幣1,700,000元及自起訴狀繕本送達之翌日即97年2月6
    日起至清償日止，按週年百分之五計算之利息。
二、被告則以：被告確曾參加會首張雪玉所召集之A、B互助會，
    A互助會被告參加4會，B互助會被告參加2會，其中A互助會
    之4個會份，被告已於93年10月20日轉讓與會首張雪玉，由
    張雪玉概括承受，被告於轉讓後亦未曾前去標會，被告自不
    負給付會款義務。退步言，若認被告轉讓會份不生效力，然
    停標後，原告辛○○等人召集活會會員與會首於95年11月5
    日就A互助會召開第1次協調會議，依據協議之約定同意由會
    首每月收齊會錢交付原告，並由會首開立本票，每張票面金
    額251,40 0元予原告收執，該票面金額即為每單會活會會員
    得請求之總金額，是依上開協議及原告等收受會首張雪玉開
    立與已得標會員應交付會款同額本票之事實，可認原告等已
    同意已得標會員之給付會款債務，由會首張雪玉承擔，被告
    不負給付會款義務。又B互助會被告得標1會，尚有1會為未
    標活會，原告辛○○等人召集活會會員與會首於95年10月27
    日召開第1次協調會議，達成7項協議，依據協議第4項：「
    本會議針對每月20日互助會協議，若有二會以上可直接相抵
    （一個活會、ㄧ個死會）。」，依此協議，被告尚有一會為
    未標活會可與已標之死會相抵，故被告不負給付會款之義務
    等語，資為抗辯，並聲明：駁回原告之訴。
三、不爭執事項：
  1.兩造於93年3月間及94年8月間參加會首張雪玉所召集之A、B
    互助會，A互助會連同會首共計59會，會期自93年3月5日起
    至98年1月5日止，每會會款1萬元，每月5日開標，該會於95
    年11月5日停會，會員已繳會款至32期，原告戊○○、子○○、Ｈ○○、寅○○、地○○、壬○○、Ｂ○○、Ｄ○○、
    Ｃ○○、辛○○、午○○、庚○○、己○○、玄○○、Ｆ○○、亥○○、天○○、Ａ○○、辰○○、宙○○○、乙○○
    、Ｉ○○、酉○○、宇○○、Ｍ○○○等25人（下稱原告戊○○等人，享有未得標會份32份，各享有之會序如附表所示
    ），均未曾得標，屬未得標會員，被告參加4會，且均已標
    得，為得標會員；B互助會連同會首共計46會，會期自94 年
    8月20日起至98年5月20日止，每會會款2萬元，每月20日開
    標，該會於95年11月20日停會，會員已繳會款至第15期，原
    告戌○○、酉○○、申○○、丙○○○、丑○○、Ｅ○○、
    甲○○、Ｆ○○、癸○○、辛○○、子○○、Ｍ○○○、Ｋ
    ○○、Ｊ○○、午○○、Ｇ○○、丁○○、卯○○○、玄○○、乙○○等人（下稱原告戌○○等人，享有未得標會份26
    份，各享有之會份如附表所載，另有4個會員未起訴），均
    未曾得標，為未得標會員，被告參加2會，1會未得標，另1
    會已得標，同屬未得標及已得標會員身分。
  2.A互助會停標後，原告戊○○等人於95年11月5日下午4點，
    在會首張雪玉自宅，召開未標得會員與會首第一次協調會，
    達成該次會議紀錄所載事項之合意。B互助會停標後，原告
    戌○○等人及被告於95年10月27日下午4點，在會首張雪玉
    自宅，召開第一次未標得會員與會首協調會達成會議，達成
    該次會議紀錄所載事項之合意。
四、得心證之理由：
    本件原告戊○○等25人及原告戌○○等20人主張渠等分別為
    A、B互助會之未得標會員，而被告為A、B互助會已得標之會
    員，依民法第709條之9規定，被告應給付會款予全體未標得
    會員均分，被告則以前情置辯，是本件之爭點厥為：(一)被告
    轉讓A互助會4個會份予會首張雪玉是否有效？(二)會首張雪玉
    是否已就其他已標得會員應給付之會款，成立債務承擔？(三)
    B互助會中，被告得否主張其未標得會員之債權與其已標得
    會員應負擔之債務互抵？本院茲分述如下：
（一）被告轉讓A互助會4個會份予與會首張雪玉，不生轉讓之效
      力：
    1..按會員非經會首及會員全體之同意，不得退會，亦不得
       將自己之會份轉讓於他人，民法第709條之8第2項定有明
       文。是合會之會員，若未經會首及會員全體之同意，即
       擅自轉讓自己之會份予他人者，自不生轉讓會份之效力
       。
     2.經查，本件被告參加A互助會4會，為A互助會之會員，其
       轉讓會份予會首時，自應取得全體會員之同意。本件原
       告已否認有同意被告會份轉讓之事實，而被告對此有利
       於己之事實，亦未提出證據足資證明，是被告與會首張
       雪玉間確有轉讓之事實，因未經全體會員之同意，揆諸
       上揭規定所示，自不生轉讓會份之效力。至於被告所屬
       之會份，已經會首張雪玉得標而取得合會金，乃屬被告
       與會首張雪玉間應如何清償之問題，尚無礙被告應依已
       得標會員之身分，履行其給付會款之義務，是被告所辯
       ，尚無足採。
（二）原告與會首張雪玉間，並無成立債務承擔契約：
    1.按第三人與債權人訂立契約承擔債務人之債務者，其債務
      於契約成立時，移轉於該第三人，民法第300條定有明文
      。又按承擔債務，須有第三人與債權人訂立承擔債務之契
      約，其債務始移轉於該第三人。最高法院20年上字第1473
      號判例可資參照。
    2.本件被告辯稱原告與會首張雪玉間已成立債務承擔契約，
      所有已得標會員應給付會款之債務，均由會首張雪玉1人
      承擔，無非係以會首張雪玉互助會停標第1次協調會會議
      紀錄第二點約定「全體活會人員同意由會首張雪玉每月收
      齊會錢，每活會會員單會分得新台幣251,400元，從95年
      11月9日至98年1月5日止，共27個月，總金額新台幣251,4
      00元，並由會首張雪玉開立商業本票，票額同右總金額，
      每單會各一張，各單會持有。」等語為據，惟查，一般合
      會會首之工作，乃於每月向所有會員收取會款後交予當月
      得標之會員收受，是收取會款即是合會會首應盡之義務。
      故會首張雪玉於合會停標後，由未得標會員委託其向已得
      標會員收齊會款後，再分交所有未得標會員，應是會員要
      求會首應盡其收取會款之責所為之約定。且依民法第70 9
      條-9之規定，會首就已得標會員應給付之各期會款，負連
      帶責任，是會首張雪玉對於所有已得標會員應給付之會款
      ，本有連帶清償之責，是其開立本票交原告等人收執，亦
      有所據，尚與債務承擔無涉。再觀上開會議紀錄所載，亦
      無原告與會首張雪玉間，有何同意會首張雪玉承擔所有已
      得標會員應給付會款債務之合意存在，是被告空言指稱，
      尚無足採。
（三）B互助會之停會協調會中，兩造間已成立同一會員之未標
      得會員債權與其已標得會員債務得互抵之約定：
    1.按因會首破產、逃匿或有其他事由致合會不能繼續進行時
      ，會首及已得標會員應給付之各期會款，應於每屆標會期
      日平均交付於未得標之會員。但另有約定者，依其約定。
      民法第709條之9第1項定有明文。
    2.經查，B互助會停會後，會首張雪玉於95年10月27日20日
      互助會停標第1次協調會，原告戌○○等人及被告均有出
      席該次會議，依該次會議紀錄第四點所載，同一會員若有
      2會以上者，可直接相抵（一個活會，一個死會），此並
      經原告戌○○等人及被告所同意，由此可證，兩造間確有
      約定會員同時具有已得標及未得標之會份者，可直接相抵
      之事實，屬於民法第709-9第1項所規定之另有約定之事項
      ，從而，被告辯稱關於B互助會者，伊應給付之已得標會
      款，可與未得標應分得之會款相抵，洵堪信採。
（四）被告應給付原告會款1,372,273元：
    1.按因會首破產、逃匿或有其他事由致合會不能繼續進行時
      ，會首及已得標會員應給付之各期會款，應於每屆標會期
      日平均交付於未得標之會員。但另有約定者，依其約定。
      會首或已得標會員依第1項規定應平均交付於未得標會員
      之會款遲延給付，其遲付之數額已達兩期之總額時，該未
      得標會員得請求其給付全部會款。民法第709條之9第1、3
      項定有明文。由此規定所示，會首及已得標會員仍應按每
      屆標會期日，分期給付各期會款，但如有遲付之數額已達
      兩期之總額時，喪失分期利益，未得標會員得請求給付全
      部會款。
    2.經查，會首張雪玉於A、B互助會停會後，曾分別召集互助
      會停標第1次協調會，並做成會議紀錄，依該等會議紀錄
      第二點所示，全體活會人員同意由會首張雪玉每月收齊會
      錢，交付未得標會員收受，然此約定內容應是依循於上揭
      民法第709條之9第1項規定會首及已得標會員得分期應給
      付之各期會款所為，難謂有另成立分期給付和解之意思存
      在，是會首或已得標會員遲延給付，且其遲付之數額已達
      兩期之總額時，依上揭規定，喪失分期利益，未得標會員
      即得請求全部之給付。
    3.又查，被告為A、B互助會已得標會員，依規定應按月給付
      各期會款，惟被告自A、B互助會停會後未曾給付任何會款
      迄今已逾2期以上，依規定，原告自得請求被告給付全部
      應給付之會款無訛，茲就A、B互助會應給付之情形分述如
      次：
    (1)A互助會部分：
      被告於A互助會計有序號14-17之會份，且均已得標，每期
      應給付之會款為10,000元，準此，被告每月應付之會款為
      40,000元（計算式10,000元×4會份＝40,000元），因被
      告於停會後未曾給付任何一期之會款，迄原告起訴時，顯
      已遲付達兩期以上，是被告應給付全部之會款為1,080,00
      0元（計算式:40,000 元×27期=1,080,000元）。因A互助
      會之未得標會份共33會，其中黃○○未共同起訴，是原告
      戊○○等人僅得請求其中32會份之會款，共計1,047,27 3
      元（計算式:1,080,000 元×32/33=1,047,273元，元以下
      4捨5入）。
    (2)B互助會部分：
      被告於B互助會有2個會份，其中1個已得標，另1個未得標
      ，每期會款20,000元，依會首張雪玉於95年10月27日就B
      互助會所召集之協調會決議第二點所示，會首及與會之未
      得標會員會算之結果，每會未得標會員每月可分得之會款
      7,500元，自95年11月20日起至98年5月20日止，共31 個
      月，總金額為232,500元，且依同決議第4點所載，若有2
      會以上可直接相抵（一個活會、ㄧ個死會），已如前述。
      查被告於停會後未曾給付任何一期之會款，迄原告起訴時
      ，顯已遲付達兩期以上，是被告應給付全部之會款，惟被
      告基於得標及未得標身分所應給付及受領之金額，自得相
      互抵銷，是被告應給付之全部會款為387,500元元【計算
      式: （20,000元-7,500元）×31期=387,500元】，因B互
      助會未得標之會份有31會，而被告所給付會款是供全體會
      員平均分配，然原告戌○○等人僅享有其中26個會份，是
      原告僅得請求被告給付325,000元（計算式:387,500 元×
      26/31=325,000元）。
    4.稽諸前情，原告戊○○等人得請求被告給付A互助會之會
      款1,047,273元，原告戌○○等人得請求被告給付B互助會
      之會款325,00 0元，合計金額為1,372,273元（計算式:1,
      047,273元+32 5,000元=1,372,273元），是原告請求被告
      應給付1,372,273元，為有理由，逾此數額之部分，自無
      理由。
五、綜上所述，本件原告為系爭A、B互助會之未得標會員，被告
    為已得標會員，而被告於停會後迄今未曾給付任何一期會款
    ，顯已遲延給付2期以上，是原告依民法第709條之9第3項之
    規定，訴請被告應給付全部會款1,372,273元，洵屬有據，
    為有理由，應予准許，逾此數額之請求，依法無據，為無理
    由，自應駁回。
六、至於被告聲請傳訊證人張雪玉到庭，用以證明被告關於Ａ互
    助會之會份，已全數轉讓予會首張雪玉一節，因被告轉讓之
    行為，未經全體會員同意，縱屬實在，依法亦不生轉讓之效
    力，是本院認無傳訊之必要；另兩造其餘之攻擊或防禦方法
    及未經援用之證據，經本院斟酌後，認為均不足以影響本判
    決之結果，自無逐一詳予論駁之必要，併此敘明。
七、結論：
    本件原告之訴為一部有理由，一部無理由，依民事訴訟法第
    79條、第85第1項，判決如主文。
中    華    民    國    97    年    4     月    30    日
                  民事第五庭    法  官  陶亞琴
以上正本係照原本作成
如對本判決上訴，須於判決送達後20日內向本院提出上訴狀
中    華    民    國    97    年    4     月    30    日
                                書記官  蔡月女


司法院資訊處製作；財團法人民間司法改革基金會備份。
